臺灣士林地方法院民事判決　九十年度簡上字第一七五號
　　上　訴　人　甲○○
　　訴訟代理人　丙○○
　　被上訴人　　乙○○
右當事人間請求確認債權不存在事件，上訴人對於中華民國九十年八月三十一日本院
內湖簡易庭九十年度湖簡字第四三三號第一審判決提起上訴，本院判決如左：
    主  文
原判決廢棄。
確認被上訴人就如附表所示本票對於上訴人之債權超過新台幣貳拾萬元部分不存在。
第一、二審訴訟費用由被上訴人負擔。
    事實及理由
一、上訴人主張：被上訴人以所執有之上訴人於民國八十九年一月十三日所簽發金額
    各為新台幣（以下同）二十萬元、二十五萬元之本票各一紙，向本院聲請准許強
    制執行裁定在案，惟上訴人之妻丙○○業以發票日為八十九年四月十日之金額為
    十二萬五千元支票、發票日為八十九年六月二十日之金額為十二萬五千元各一紙
    交付被上訴人兌現清償其中之二十五萬元，是上訴人尚欠被上訴人之欠款僅有二
    十萬元，原判決駁回上訴人之訴實有未合，而聲明：(一)原判決廢棄(二)確認上開本
    票裁定中被上訴人逾二十萬元之債權不存在（原起訴請求確認逾二十八萬四千元
    部分不存在，嗣於上訴時擴張訴之聲明）等語。
二、被上訴人則以：九十年三月間經計算上訴人仍積欠三十五萬元，又上訴人另於八
    十六年間欠被上訴人頂讓廚具費用十萬元，是合計上訴人尚積欠被上訴人四十五
    萬元，而上訴人於原審時業已自認對被上訴人仍負有三十五萬元之債務，縱扣除
    原審所主張之提前清償中間利息六萬餘元，仍積欠二十八萬餘元，然上訴人上訴
    主張債權額僅餘二十萬元，顯與原審所為自認事實不符，況果如上訴人所主張，
    業已清償其中二十五萬元，則焉有不向被上訴人請求返還所執有二十五萬元本票
    之理，是顯見所為主張為不可採信，上訴人之妻所給付之二十五萬元乃為換回上
    訴人原另交付之支票而簽發交付被上訴人以為清償，與本件債務無關等語置辯，
    而聲明請求駁回上訴人之上訴。
三、按擴張或減縮應受判決事項之聲明，於訴狀送達達後仍得為之，為民事訴訟法第
    二百五十五條第一項第三款所明定，且無論在第一審或第二審均得任意為之（最
    高法院七十一年度台上字第三九一三號判決意旨參照），本件上訴人於原審聲明
    請求確認被上訴人對於上訴人之債權超過二十八萬四千元部分不存在，嗣提起本
    件上訴則聲明請求確認超過二十萬元部分不存在，是業已擴張其訴之聲明，惟並
    未變更其訴訟標的，是揆之首開規定及判決意旨，堪認為係屬合法，應予准許，
    合先敘明。
四、本件上訴人確有簽發發票日為八十九年一月十三日、到期日為八十九年三月三十
    日、金額各為二十萬元、二十五萬元之本票各一紙交付被上訴人執有，而上訴人
    之妻則曾簽發發票日各為八十九年四月十日、同年六月二十日，金額均為十二萬
    五千元之支票各一紙予被上訴人兌現，用以清償上訴人積欠被上訴人債務，嗣於
    九十年三月十六日，被上訴人則曾於影印有系爭本票二紙之紙張背面立據交付上
    訴人之妻丙○○，其上載明匯算雙方欠款金額為三十五萬元等情，為兩造所不爭
    執，且有上訴人所提出之本票、支票及字據影本在卷可按，均堪認為真實。
五、本件爭執要點闕在於：系爭本票之原因債權範圍為何？上訴人之妻所給付之各十
    二萬五千元支票二張，所清償之債務範圍？系爭本票之原因債權未清償之數額若
    干？等項，茲謹分敘如后：
  (一)系爭本票原因債權之範圍：
  (1)本件據被上訴人所陳，系爭本票二紙，乃於八十九年一月間，兩造結算結果，上
    訴人積欠四十五萬元，故由上訴人簽發系爭本票二紙交付，嗣因上訴人欲清償上
    開欠款，故而另以向被上訴人借標之方式，將被上訴人以其子陳松葦名義參與之
    合會標取，進而以取得之會款三十餘萬元交付被上訴人，此後之會款，則由上訴
    人負責繳納，惟上開取得之會款用以清償系爭欠款，仍不足九萬元，而上訴人僅
    繳納會款至九十年三月二十日，尚欠死會會款二十六萬元，故而於九十年三月十
    六日雙方結算上訴人尚欠三十五萬元等情，此為上訴人於原審所不爭執，應認為
    可採，是此三十五萬元之結算金額，應認為係在系爭本票之原因債權範圍內。
  (2)至被上訴人原主張系爭四十五萬元中，應包含八十六年間頂讓廚具予上訴人之十
    萬元部分，惟為上訴人所否認。審之被上訴人於本院九十年十二月六日調查證據
    時，又稱：「四十五萬元只是上訴人跟我借的錢，經結算後為四十五萬‧‧‧而
    廚具的十萬元不含在內」等語，是堪認上訴人所主張系爭四十五萬元內應不包括
    十萬元之頂讓費用在內為可採。
  (3)綜上，堪認為系爭本票之原因債權，扣除上訴人給付借標後給付至九十年三月二
    十日之死會會款後，僅包括上訴人未依約繼續按期履約繳納會款之二十六萬元，
    及以會款清償原積欠四十五萬元之不足額九萬元，即總計三十五萬元之借款金額
    。
  (二)上訴人之妻丙○○以二張各十二萬五千元支票交付被上訴人兌現清償之債務範圍
    ：
  (1)按民法第三百十一條第一項規定：「債之清償，得由第三人為之」，是第三人代
    債務人所為之清償，仍生清償之效力。本件丙○○係基於為上訴人清償之意思而
    交付支票，此為兩造所不爭執，是應認為其代上訴人所為給付，應生清償之效力
    。
  (2)上訴人主張其妻丙○○曾簽發各十二萬五千元之支票交付被上訴人兌現以清償上
    訴人積欠之債務等情，為被上訴人所不否認已如前述，惟被上訴人另稱該總計二
    十五萬之支票金額，係為清償另筆票款，並非清償系爭本票之金額等語置辯，然
    此為上訴人所否認，而被上訴人又無法舉證證明確有另筆票據借款存在，是以不
    能認為其所為抗辯為有據。
  (3)上訴人之妻丙○○即本件訴訟代理人於調查證據時明白陳稱因對於兩造間債權債
    務關係並不瞭解，僅因被上訴人稱上訴人積欠款項，故而開立支票交付清償，嗣
    被上訴人提出記載有「會尚須死會二十六萬及欠九萬計三十五萬元」之字句時，
    被上訴人稱這三十五萬包含借款、跳票及會款等都包含在內，並無其他欠款等語
    ，而被上訴人亦不否認當時確有承認除該三十五萬元外，沒有其他欠款，雖另辯
    稱之所以如此答覆，乃因上訴人不想讓丙○○知道有其他欠款之故云云，然並未
    舉證以實其說，是此部分辯解亦難認為可採。
  (4)依據上開理由，系爭四十五萬元本票金額之原因債權，扣除上訴人已經清償之會
    款，原僅餘三十五萬元可以認定。另除上開本票債權外，上訴人已經自認於八十
    六年間應給付十萬元之頂讓費用予被上訴人，至所稱已經陸續清償之主張，既無
    法提出證據證明，又為被上訴人所否認，則應認為該筆十萬元之債務尚未清償。
  (5)丙○○本於為其夫即上訴人清償債務之意思，雖未究明係針對何筆債務而為清償
　　，然既係基於為上訴人清償之意思而提出給付，仍生清償之法律效果，即所清償
　　之二十五萬元，應認為無論係對於系爭本票原因債務或頂讓費用債務均在其基於
　　代上訴人清償而提出給付以清償之範圍內。
  (三)本件系爭本票原因債權尚未清償之數額：
  (1)按對於一人負擔數宗債務，而其給付之種類相同者，如清償人所提出之給付，不
    足清償全部債額時，由清償人於清償時，指定其應抵充之債務。清償人不為前條
    之指定，而債務均已到期者，以債務擔保最少者儘先抵充，擔保相等者，以債務
    人因清償獲益最多者，儘先抵充，獲益相等者，以先到期之債務，儘先抵充。民
    法第三百二十一條、第三百二十二條第二款定有明文。
  (2)本件上訴人對於被上訴人積欠之債務，可確定者包括：系爭二張本票原因債務
    為清償部分之三十五萬元之債務；頂讓廚具應負之債務十萬元二部分。至被上
    訴人所指另筆債務云云，因未舉證證明確實存在，是不能認為可採已如前述，即
    亦不能列入抵充計算之範圍。
  (3)而上開二筆債務，兩造均未主張有何擔保存在或利息約定，而丙○○提出清償時
    ，亦未曾指定抵充之債務，是並無證據證明以上開二筆債務中之何筆儘先抵充，
    對於債務人即上訴人最有利，而上開二筆債務，又以八十六年間所發生之廚具頂
    讓費用應認為係先到期者，則依據上開規定，丙○○代上訴人所提出清償之二十
    五萬元，即應儘先抵充頂讓廚具之費用十萬元，進而以所餘十五萬元，抵充到期
    在後之系爭本票債務。本此，系爭本票債權額三十五萬元扣除已經清償之十五萬
    元後，被上訴人對於上訴人因系爭本票原因債權而得依該等本票請求上訴人給付
    之金額僅餘二十萬元。
六、綜上所述，上訴人主張被上訴人就系爭本票對於上訴人之債權數額僅有二十萬元
    為可採，被上訴人抗辯渠有四十五萬元之債權為無可取，上訴人請求確認兩造間
    就系爭本票之債權數額逾二十萬元部分不存在為有理由，應予准許。原審為上訴
    人敗訴之判決，尚有未合。上訴意旨指摘原判決不當，求予廢棄改判，為有理由
    。爰由本院予以廢棄改判，如主文第二項所示。兩造其餘攻擊防禦方法，於本件
    之判斷無影響，於茲不贅。
七、據上論結，本件上訴為有理由，依民事訴訟法第四百三十六條之一第三項、第四
    百四十九條第一項、第七十八條，判決如主文。
中　　　華　　　民　　　國　　九十一　　年　　　三　　　月　　二十七　　日
                            臺灣士林地方法院民事第二庭
~B審判長法官　俞慧君
~B法　　　官　劉穎怡
~B法　　　官　蕭錫証
右為正本係照原本作成。
本件不得上訴。
中　　　華　　　民　　　國　　九十一　　年　　　三　　　月　　二十九　　日
~B法院書記官　余淑芬
